臺灣高等法院刑事判決　　　　　　　　 94年度醫上訴字第2號
上　訴　人　臺灣基隆地方法院檢察署檢察官
被　　　告　甲○○
　　　　　　　　　　14樓
選任辯護人　陳雅萍　律師
上列上訴人因被告過失致死案件，不服臺灣基隆地方法院93年度
醫訴字第1號，中華民國94年2月16日第一審判決（起訴案號：臺
灣基隆地方法院檢察署90年度偵字第5068號），提起上訴，本院
判決如下：
    主  文
上訴駁回。
    理  由
一、公訴意旨略以：甲○○係財團法人長庚紀念醫院（下稱長庚
    醫院）基隆分院急診部醫師，為從事業務之人；緣林標（下
    稱病患或死者）有陳舊性腦中風及高血壓、慢性阻塞性肺疾
    病等多項病史，於民國九十年七月二十九日晚間七時許，在
    家中吃晚餐時，突自座椅上滑落，經其子乙○報請一一九救
    護車送基隆長庚醫院急診室急救。甲○○係當時急診部值班
    醫師，於聽取乙○說明林標在家跌倒之情形，並依林標送醫
    當時，由值班之檢傷護士陳芳儀所警察製作之護理記錄記載
    林標體溫（Ｔ）攝氏三八‧七度、脈搏（Ｐ）七八次／分鐘
    、呼吸（Ｒ）二六次／分鐘、血壓（ＢＰ）一九０／一一０
    毫米汞柱、神經學檢查生理意識反應狀態（ＧＣＳ）ＥＶＭ
    分別為三分、二分、五分（昏迷指數十分，Ｅ表眼睛狀況，
    三分表眼睛可張開；Ｖ表語言狀況，二分表可發出呻吟聲；
    Ｍ表行動能力，五分表給予刺激時，會採取動作排除；原為
    三分、四分、五分，即原來昏迷指數十二分，後語言狀況改
    變降為二分），嗜睡、咳嗽有痰、呼吸喘、發燒、呼吸聲有
    囉音、皮膚及黏膜乾燥、意識改變、右側無力、肌肉活動力
    一分、左側四分及有中風病史等狀況，應注意前述症狀可能
    係中風等腦血管疾病所引起，且當時又無不能注意之情形，
    僅因林標於同年三、四月間，已做過腦部電腦斷層檢查，並
    無異狀，而林標跌倒送醫當時，頭部並無外傷，即疏未注意
    林標中風宿疾所可能引起之腦血管疾病，並立即施予腦部電
    腦斷層檢查，致延誤治療時機，於七月二十九日晚間十一時
    五十五分許，林標病況急遽惡化，昏迷指數急速下降，並大
    量嘔吐出咖啡狀液體，經接班醫師陳榮祥診斷認可能另肇因
    於腦中風，於七月三十日凌晨零時二十八分許，對林標作電
    腦斷層檢查發現林標左大腦被殼核及腦室出血，陳榮祥即立
    即會同神經外科醫師昝文清、羅揚嵐及急診部醫師鄭文生等
    人於七月三十日凌晨一時五十分許，開始施行腦室導水管引
    流手術，並於同日凌晨二時五十五分許，結束手術。惟因延
    誤治療時機，使林標延至同年八月一日上午八時許宣告不治
    死亡，因認甲○○涉犯刑法第二百七十六條第二項業務過失
    致人於死罪嫌。
二、按犯罪事實應依證據認定之，無證據不得認定犯罪事實；檢
    察官就被告犯罪事實，應負舉證責任，並指出證明之方法；
    又不能證明被告犯罪者，應諭知無罪之判決，刑事訴訟法第
    一百五十四條第二項、第一百六十一條第一項、第三百零一
    條第一項分別定有明文。次按犯罪事實之認定，應憑真實之
    證據，倘證據是否真實尚欠明確，自難以擬制推測之方法，
    為其判斷之基礎，最高法院著有五十三年臺上字第六五六號
    判例可循。且刑事訴訟上證明之資料，無論其為直接或間接
    證據，均須達於通常一般之人均不致有所懷疑，而得確信其
    為真實之程度，始得據為有罪之認定，若其關於被告是否犯
    罪之證明未能達此程度，而有合理懷疑之存在，致使無從形
    成有罪之確信，根據「罪證有疑，利於被告」之證據法則，
    即不得遽為不利被告之認定，亦有最高法院七十六年度臺上
    字第四九八六號判例可資參照。又按刑法上之過失，其過失
    行為與結果間，在客觀上有相當因果關係始得成立。所謂相
    當因果關係，係指依經驗法則，綜合行為當時所存在之一切
    事實，為客觀之事後審查，認為在一般情形下，有此環境、
    有此行為之同一條件，均可發生同一之結果者，則該條件即
    為發生結果之相當條件，行為與結果即有相當之因果關係。
    反之，若在一般情形下，有此同一條件存在，而依客觀之審
    查，認為不必皆發生此結果者，則該條件與結果並不相當，
    不過為偶然之事實而已，其行為顯與結果間即無相當因果關
    係，最高法院七十六年台上字第一九二號判例意旨亦有明示
    。此等相當因果關係理論，亦與學界邇來之「客觀歸責理論
    」（Lehre von der objektiven Zurechnung ）相符，該理
    論謂行為須具備三要件，始具客觀歸責，而得肯定其因果關
    係，即(一)行為係結果之條件，(二)行為與結果間須且具備相當
    （因果）關係，(三)行為人之行為創造出法律所不容許之風險
    ，且於構成要件結果中實現該風險。
三、公訴人認為被告甲○○涉有上揭犯罪，係以上述事實業經告
    訴人即死者林標之子乙○指訴、證人即與被告同時在急診室
    值班之護士陳芳儀、證人即於九十年七月廿九日晚間十一時
    許接被告班之急診室醫師陳榮祥證述綦詳，並有死者在基隆
    長庚醫院之病歷一本、基隆長庚醫院開具之死亡診斷證明書
    、行政院衛生署（下稱衛生署）醫事審議委員會編號000
    0000號之覆鑑定書、台灣腦中風學會在網路上發表之「
    自發性腦出血的內、外科療法─一般處理原則」等為其論據
    。（公訴人所提出之衛生署醫事審議委員會編號00000
    00號之覆鑑定書部分，其實質上之主要論據為該覆鑑定書
    中「十、鑑定意見」中之五點結論：１、被告於死者送急診
    之初，依到院護理紀錄、詢問家屬有關死者陳舊性腦中風後
    遺症為何、調閱舊病歷等途徑，當時就可以安排死者作頭部
    斷層掃描檢查。２、有腦中風病史之患者，再次腦中風之臨
    床表現為突發之局部神經學症狀，如：半邊偏癱、吞嚥困難
    、言語不清或失語症等等，伴隨頭痛（百分之四十）、嘔吐
    （百分之四九）、早期意識改變（百分之五十），及血壓極
    度上升（百分之九十）。３、腦中風病發時，若新出現的臨
    床表現有吞嚥困難，伴隨意識改變、嘔吐等症狀，就容易導
    致吸入性肺炎。４、一般而言吸入性肺炎會引起腦中風的機
    率微乎其微，除非患者出現極度呼吸急促，併發高血壓才會
    中風；只要控制症狀，積極治療肺炎，就不會併發高血壓導
    致中風。５、腦中風分為二大類：出血性（顱內出血、腦室
    出血、蜘蛛膜下腔出血）及梗塞性（腦血管栓塞）腦中風；
    該二者都可導致胃酸分泌過多，而產生壓力性胃潰瘍出血（
    咖啡色粥狀物）（見偵查卷(二)第四十八頁至第五十頁）
四、訊據被告否認有何醫療過失，辯稱：(一)被害人林標是腦中風
    的既往症患者，如果病患送來急診時，經醫師詢問沒有超出
    病患中風之後的既有後遺症，則到院後應該是先作神經理學
    觀察，如果在觀察期間病患有昏迷指數下降或其他神經理學
    的症狀，才會對病患作腦部電腦斷層。(二)腦中風之後遺症或
    肺炎併敗血症都會造成壓力性潰瘍出血，這兩種出血都是自
    腸胃道出血。(三)病患到院時伊有問病患家屬（也有問病患本
    身，但是其當時意識有些模糊答非所問），家屬並沒有說病
    患有嘔吐，本件也有一一九的緊急救護單，上面也沒有記載
    嘔吐，伊在病歷上也有記載有問病患家屬，但是沒有嘔吐，
    伊是根據病患家屬主訴病患有咳嗽有痰、發燒，病患到院時
    量溫度三八．七度，綜合這些，伊也有作理學檢查也就是聽
    診，發現病患肺部有雜音，因此必須將肺炎列入考慮，因此
    安排抽血、驗尿、採集病患痰液作細菌培養並做胸部Ｘ光檢
    查，然後伊從Ｘ光片發現兩側肺部有發炎現象，就給予第二
    代抗生素治療，病患一開始是置於急診室的治療區（重傷區
    ），後來檢查完並給予抗生素治療後，就將病患置於急診室
    的觀察室，事實上伊在幫病患作理學檢查就已經先對當時到
    院的病患作神經學檢查，此偵查卷(一)第一九五頁伊用紅色原
    子筆打勾的（急診病歷）部分證明之，而且從衛生署第一份
    鑑定報告案情概要欄第四行也可以知道伊在病患到院時有作
    神經學檢查。(四)陳榮祥醫師（即接被告班之急診室醫師）做
    了電腦腦部斷層之後，發現本件病患是被殼核、視丘及腦室
    出血，這是屬於自發性的腦出血不是外傷性的腦出血。(五)陳
    榮祥醫師值班之後，於晚間二十三時五十五分雖然觀察到病
    患神經理學上的急性變化，安排作腦部斷層，但依照病歷（
    偵查卷(一)第一九七頁伊用紅筆打勾的部分），陳醫師也有懷
    疑病患上消化道出血，因此放鼻胃管減壓（偵查卷(二)第十七
    頁反面，證人葉巧玲即與陳醫師值班的護士也有如此證稱）
    。(六)病患到院時伊就有檢查病患的瞳孔，並沒有兩邊瞳孔不
    等大的狀況（此從偵查卷(一)第一九五頁，伊畫紅線的急診病
    歷部分，即可證明），所以判斷並沒有腦室出血（腦室出血
    會造成腦脊髓液阻塞之情形），所以伊當時判斷並沒有腦室
    出血而做電腦斷層檢驗，但是任何事情當然是愈早發現問題
    愈能處理好，但這並不表示依照本件病患到院之狀況，依專
    業醫師所能注意之情況就應該立即對病患作腦部電腦斷層，
    如果沒有立即作就是過失。(七)陳榮祥醫師並非因為患者單純
    之胃出血而作腦部斷層掃瞄，而是患者吐完之後昏迷指數又
    下降，即有新的神經理學症狀才作斷層掃瞄等語。
五、經查：
  (一)由本案死者之長庚醫院完整病歷可知，本案死者於九十年七
    月廿九日晚間七時四十七分送至該院基隆分院急診時，並無
    明顯之頭部外傷（雖然告訴人乙○有告知被告關於死者於進
    晚餐時自椅子上跌落之事），其之昏迷指數亦仍維持在十二
    分至十分之間，被告與值班護師並分別在急診病歷之理學檢
    查、護理紀錄上詳加記載死者於到院時之各項理學、神經學
    觀察之所得。又死者除係一民國六年次之老者外，其亦係長
    期嚴重煙癮患者，其自八十一年十一月間起即長期在長庚醫
    院各分院看診，其長期以來，因慢性阻塞性肺疾病、陳舊性
    腦血管疾病等痼疾而在呼吸胸腔科、胸腔內科、心臟內科（
    八十五年十一月以降）接受治療，換言之，死者於案發日送
    急診時，並無明顯可見之頭部外傷，自神經學觀察，其之昏
    迷指數亦仍維持在十二分至十分之間，其並非屬外傷性腦中
    風或外傷性腦內出血之明顯而必須立即施作頭部電腦斷層掃
    描之狀況；由此可見，死者於被告下班而由陳榮祥醫師接班
    後之九十年七月廿九日晚間十一時五十五分許，即便確有左
    大腦被殼核併腦室出血（見長庚醫院病歷及該院基隆分院九
    十一年一月廿三日（九一）長庚院基字第二九一四號函）之
    症狀，然以其痼疾之複雜且反覆而論，其之確切死因仍有待
    解剖相驗以論斷之，並非得以外傷性腦中風或外傷性腦內出
    血之情況相類比，亦非如該等情況得以輕易判斷確切之死因
    。死者家屬既質疑死者之死亡係因被告未立即施作頭部電腦
    斷層掃描之醫療疏失所致，則自應報請檢、警相驗，以將死
    者之遺體詳為勘驗並解剖以確定死因，然告訴人及其家屬均
    無此等作為，則本案死者之死因實未能排除其之本身痼疾引
    發更為嚴重而屬根本無從治療之腦室出血，即不論任何醫療
    行為介入均無從阻斷死者死亡結果之發生可能性，則死者是
    否因天壽已盡而無從以人力挽回，即屬無可斷定。因是，本
    案死者既已無從再作解剖鑑定，則惟有依醫學常規判斷被告
    所作之處置是否符合醫學常規？以斷定其有無醫療過失？具
    體而言，即被告於本案之情狀下，病患急診到院時，其未立
    即安排病患作頭部斷層掃描檢查而先作肺炎之處置並先作神
    經理學觀察，是否即有醫療過失？又可否斷定被告如有於病
    患急診到院時立即安排病患作頭部斷層掃描檢查，即可診斷
    出病患當時已有腦出血，並可因此而作出有效之處置使病患
    免於一死（即具體判定被告醫師如確有醫療過失，此之醫療
    過失是否與病患死亡結果間具有相當因果關係 ( proximate
    cause)）？
  (二)公訴人曾將本案送衛生署鑑定被告有無醫療疏失，經該署醫
    事審議委員會出具編號0000000號鑑定書表示：「鑑
    定意見：１、有陳舊性腦中風病史的老年人，飲食時較容易
    嗆到而造成吸入性肺炎，若因此感染發燒，則有可能產生意
    識不清而摔倒。本案到急診室時，體溫高達攝氏三八．七度
    ，胸部聽診有雜音，胸部Ⅹ光發現兩側肺部有發炎現象。因
    神經檢查除神智為嗜睡外，並無其他局部神經症狀，故醫師
    甲○○先以吸入性肺炎做診斷治療，並留置患者於急診室觀
    察，應屬合理。２、在發現病患神經症狀惡化後，馬上給予
    電腦斷層檢查，結果為嚴重的左腦及腦室出血。此種型態應
    屬自發性腦出血，因無法預期其發生之時間、地點，目前又
    無特殊的治療方法，無論內科保守療法或外科手術，死亡率
    均相當高。以本案病患如此嚴重的腦出血，無論何種療法，
    幾乎無存活的可能。３、綜觀整個醫療過程，醫師甲○○於
    長庚紀念醫院基隆分院急診室對病患林標的診治，尚未發現
    疏失之處。」（偵查卷(二)第四頁至第六頁）。公訴人雖不採
    此份鑑定意見，而採衛生署醫事審議委員會編號00000
    00號之覆鑑定書中「十、鑑定意見」中之前開五點結論，
    而認為病患急診到院時，被告未立即安排病患作頭部斷層掃
    描檢查而先作肺炎之處置，係有醫療過失，然查，覆鑑定書
    並未明確認定被告有醫療疏失，公訴人此項推論，尚難遽予
    採信。
  (三)原審有鑑於衛生署醫事審議委之初鑑定意見與覆鑑定意見似
    有若干扞挌之處，乃將本案全部卷證送交財團法人中華民國
    消費者文教基金會（下稱消基會）醫療糾紛處理委員會再行
    鑑定，請該會詳為斟酌被告醫師之答辯與病患家屬（即告訴
    人）於檢察官偵訊時之各項質疑及檢察官之前開起訴理由，
    具體判認被告醫師於本案之情狀下，病患急診到院時未立即
    安排病患作頭部斷層掃描檢查而先作肺炎之處置並先作神經
    理學觀察，是否即有醫療過失？又可否斷定被告醫師如有於
    病患急診到院時立即安排病患作頭部斷層掃描檢查，即可診
    斷出病患當時已有腦出血，並可因此而作出有效之處置使病
    患免於一死（即具體判定被告醫師如確有醫療過失，此之醫
    療過失是否與病患死亡結果具有（proximate cause ）？經
    該會鑑定結果認為：「甲、依據長庚醫院基隆分院民國九十
    年七月廿九日之急診病例記載，病人求醫時有咳嗽、呼吸困
    難、體溫升高到攝氏三八．七度、呼吸每分鐘廿六次（正常
    人每分鐘十六次），對曾經罹患中風，時有意識障礙病人，
    初步診斷為吸入性肺炎是合理的診斷。經胸部Ⅹ光檢查後，
    證實有肺炎病灶，故做肺炎的治療處理，也合乎醫療常規。
    乙、初至急診時，因無新出現腦神經症狀，故不做頭部電腦
    斷層檢查，是合理的醫療行為。等病人發生嘔吐並有意識變
    化，才能懷疑有腦出血，此時再施行頭部電腦斷層檢查，是
    合乎醫療常規的行為。因為出血部位屬重要部位，所以即使
    開腦清除部分血塊，但是病人仍然死亡，非因醫師疏失所致
    。」等語，此有該會九十四年一月十日（九十四）總申字第
    ００五號函在卷可憑（見原審卷第六十四頁、第六十五頁）
    。
  (四)證人即於九十年七月廿九日晚間十一時許接被告班之急診室
    醫師陳榮祥於九十二年十一月十二日偵查時亦證稱：伊接班
    不到半小時，發現死者之昏迷指數有很快、很嚴重地改變，
    與初送急診時不一樣，所以伊才想到是腦部之問題而決定作
    電腦斷層，在初送急診時沒有人知道其腦部有出血，伊判讀
    電腦斷層時發現病患腦部出血部位是白白的，應是短時間之
    腦部出血，若病患係因在家中即發生腦部出血而跌倒，則其
    吐出之咖啡色粥狀物於剛送來醫院時之情況會更嚴重等語（
    偵查卷(二)第八十七頁至第八十九頁）。告訴人乙○則於九十
    二年十二月四日偵查時指述：陳榮祥醫師看到伊父親吐出之
    咖啡色粥狀物後，就馬上照電腦斷層，自伊父親晚上七點多
    送至基隆長庚醫院直到開刀前吐出咖啡色粥狀物之期間，伊
    父親並沒有再嘔吐，伊父親剛送至醫院時，意識還清楚、晚
    間八點半眼睛還會張開，伊之父親之前都是腦部阻塞，沒有
    出血過等語（同上偵查卷第九十四頁、第九十五頁）。可見
    被告於病患初送至急診室時，因經觀察結果，判斷病患在神
    經學上無重大變化，因此先對已可確定之兩側肺葉之感染發
    炎做治療，除此之外，又採取病患之血液做常規檢驗、生化
    檢驗，並將病患留院繼續觀察其神經學上有無其他變化，此
    均可見於死者之長庚醫院病歷內，此等處置當屬合理之醫療
    措置；至接班之陳榮祥醫師則因其發現病患於留置觀察期間
    發生神經學上之重大變化，即毫無遲疑，於九十年七月廿九
    日晚間十一時五十五分許，對病患作頭部電腦斷層掃描，然
    仍殊未得斷定被告於病患入院之初即應對之作頭部電腦斷層
    掃描，否則即有醫療疏失。又陳榮祥醫師判讀病患之頭部電
    腦斷層掃描片後，通知神經外科主治醫師昝文清、總醫師羅
    揚嵐共同做腦室導水管引流手術，以降低腦壓，然最終仍告
    不治。綜上以觀，本件病人死亡，非因醫師疏失所致，亦經
    衛生署醫事審議委員會初鑑定、消基會醫療糾紛處理委員會
    鑑定在案，尤可見本案病患之死亡無從判斷與何位醫師之何
    等醫療過失具有相當因果關係。
　綜上所述，檢察官舉出之證明方法，尚不足以證明被告於九十
  年七月廿九日晚間，在急診室處理病患林標之各項醫療舉措，
  有任何醫療過失，且病患林標之死亡係根源於人力無可挽回之
  嚴重腦內出血，本案之相當因果關係亦未能建立。此外，復查
  無其他積極事證足認被告有公訴人所指前開醫療過失犯行而導
  致病患死亡之事實，不能證明被告犯罪，衡諸首開法條及判例
  要旨，自應為被告無罪之判決。
六、原審同上論述，以不能證明被告犯罪而為無罪之諭知，經核
    並無不合。檢察官上訴意旨略以：(一)本案死者初抵急診時已
    有高血壓之情形，此係腦中風之主要因素之一，且為被告所
    知悉，而告訴人要求被告對死者實施斷層掃瞄，亦係基於早
    診斷可早正確治療之合理要求，被告並應注意且能注意死者
    同時有不能言語、呼吸困難，以及全非屬腦中風後遺症之頭
    痛、跌倒、偏癱等神經症狀之情形，然被告經要求後仍拒絕
    檢查，致死者嗣因高血壓導致腦溢血死亡，況被告於偵訊時
    稱健保局恐不支付費用，始未對死者作電腦斷層掃瞄，延誤
    時機。(二)消基會鑑定報告未論及死者血壓，鑑定人資格可疑
    ，該鑑定草率認定被告所為吸入性肺炎之診斷為合理，並擅
    加『時有意識障礙』一詞，以偏蓋全。(三)衛生署醫審會編號
    0000000號鑑定書所述發現死者惡化、嚴重、認死亡
    率相當高之描述，係因被告延誤所致，而非病例上所記載，
    又該委員會編號0000000號覆鑑定書第十一項係附錄
    前次鑑定意見，原判決曲解覆鑑定書之結論而認前後矛盾等
    情，指摘原判決不當，請求撤銷改判云云。告訴人亦補充告
    訴意旨略稱：(一)消基會與衛生署第一次鑑定只有結果，沒有
    把經過寫出來。(二)我主訴病人吃晚餐間突由坐位摔倒，不能
    言語，口中食物噴出、流眼淚（頭痛）、流尿、手持碗筷掉
    落、無法站立，血壓由一四０突升至一九六，且舒張期血壓
    一二０至一一０間，雙重高血壓。我在醫院急診時有要求李
    醫師做頭部電腦斷層檢查，他說頭部沒有外傷所以就沒有做
    ，可是後來他在檢察官訊問時時卻說怕健保局不支付此費用
    所以沒有做這部分檢查。(三)林標之前跌倒會叫，可是這次卻
    不會叫，再以當時他不能講話就可以推論左腦有受到傷害，
    而且被告沒有一個小時來巡查一次，只有剛開始在來看時，
    簡單寫上我們的陳述病症就交待其他醫療人員辦理，至於長
    庚醫院之函當然會幫忙被告等語，認為原判決不當，並提出
    、高血壓相關文獻、基隆市救護紀錄表等影本為證。惟查：
    (一)按醫學治療乃依病患臨床症狀判斷病患最有可能之病症，
    將各項懷疑配合醫學檢查據以判別病患實際所罹疾病予以醫
    學治療，因病症變化急速多變，於治療過程中仍應持續觀察
    其他可能原因或併發症。本件被告病患入院時顯現病症發燒
    、呼吸急促、咳嗽有痰、嗜睡、兩側瞳孔等大、對光有反應
    、四肢對痛覺有反應、胸部聽診有雜音等臨床病徵，初步診
    斷為急性肺炎，經抽血檢驗及細菌培養，胸部Ｘ光顯示有網
    狀結節狀浸潤，兩側肺部確實呈現有肺炎現象，有如前述，
    為此被告予以抗生素治療，並無不合。又依病患家屬主訴病
    患吞嚥困難，該症狀亦屬吸入性肺炎之危險因子，且依事後
    檢驗報告病患肺部確有肺炎現象，又消基會鑑定意見說明欄
    第二項第二點甲部分針對被告對患者所為肺炎之處理認「初
    步診斷為吸入性肺炎是合理的診斷，經胸部Ｘ光檢查後證實
    有肺炎病兆，故做肺炎的治療處理也合乎醫療常規」，有如
    前述。(二)檢察官上訴意旨雖認為「被告並應注意且能注意死
    者同時有不能言語、呼吸困難，以及全非屬腦中風後遺症之
    頭痛、跌倒、偏癱等神經症狀之情形，然被告經要求後仍拒
    絕檢查」而認被告未施行電腦斷層掃瞄致未能及時發現患者
    高血壓乙情致嗣溢生腦溢血。然查，消基會鑑定意見說明欄
    第二項第二點乙部分鑑定意見業已確認「初至急診時無出現
    腦神經症狀」，亦如前述，檢察官上訴意旨所稱患者出現新
    腦神經症狀云云，並無所據。又檢察官上訴意旨所稱「頭痛
    、跌倒、偏癱為腦神經症狀」部分，患者及其家屬到醫院並
    未稱患者有頭痛等情，且按頭痛非腦神經症狀，且甚多疾病
    均伴隨有頭痛徵狀，故患者縱有頭痛乙情，亦不能遽認其症
    因係高血壓。再檢察官上訴理由所稱「患者在家跌倒、偏癱
    」等情部分，查患者係陳舊性腦中風，該顯現均未超出病患
    中風之後之既有後遺症，被告依醫學原則先為神經理學觀察
    ，依其臨床表徵經由醫學判斷及檢驗就其可能性最高之疾病
    逐一判斷分析其實際之病因，本案患者於被告診治期間之表
    徵顯示其罹有肺炎之可能性為高，嗣經各項檢驗亦確認確有
    吸入性肺炎，被告之診治方向亦無不妥。易言之，於被告診
    治期間患者並無再度發生腦中風之情，患者為無高血壓再度
    引發腦中風之臨床表徵，被告未施行斷層掃瞄乃基於醫學合
    理判斷，尚難以被告未為斷層掃瞄即認定被告對患者缺乏積
    極之治療，被告所為各項檢查、觀察及治療均係依患者當時
    情狀所為必要之醫療處置，被告雖曾陳稱該斷層掃瞄之施行
    健保局恐不支付費用，然被告對斷層掃瞄是否施行判斷重點
    ，仍在患者顯現徵狀就有無施行斷層掃瞄之必要，依上各情
    狀判斷，被告診療之時，該斷層掃瞄之施行於病患病徵判斷
    並無必要，檢察官上訴意旨以被告未施行斷層掃瞄即認被告
    醫療涉有疏失，其論據亦不可採。(三)本件病患之病情有轉變
    急劇，此由證人陳榮祥醫師於偵查中之證言觀之即明，且病
    患之腦室出血情形縱早期發現，其死亡結果亦不致因此而有
    所改變，蓋視丘或腦幹出血以不採開顱手術為原則，亦有文
    獻可參攷（偵查卷(二)第五十四頁），該急劇之變化縱早期發
    現，於醫療實務上亦非一定能挽救病患生命，是單以斷層掃
    瞄未施作即認與病患之死因具因果關係，此聯結顯屬牽強。
    (四)就被告未施行斷層掃瞄於醫療上是否涉有疏失，其判斷準
    據自應以該斷層掃瞄之未施行是否有延誤醫療時機為論斷依
    據，不得遽謂斷層掃瞄未施行即屬有過失，被告值班時期依
    病患各症狀所為之醫療處置均符醫學原則，如有前述，該病
    患嗣雖有他被殼核、視丘及腦室出血等情，惟其病徵係於被
    告辦理交班後始急速惡化，不得依病患嗣後表徵倒果為因即
    認倘被告事先為斷層掃瞄之施行，病患即得及早獲得醫治而
    不致生死亡結果，蓋依病患入院時之症狀，腦部應未出儘（
    被告曾為病患檢查瞳孔兩側並無不等大之情），被告縱施予
    斷層掃瞄亦無從察知病患嗣後將有腦室出血之情，檢察官上
    訴意旨認為被告有應實施斷層掃瞄而未施行，致延誤治療時
    機，亦屬速斷。(五)檢察官上訴意旨復稱：消基會鑑定報告未
    論及死者血壓，鑑定人資格可疑，該鑑定草率認定被告所為
    吸入性肺炎之診斷為合理，並擅加『時有意識障礙』一詞，
    以偏蓋全云云，然查消基會之鑑定報告乃召集醫療糾紛處理
    委員會綜觀全卷及病歷資料所為之專業判斷，立場並無偏頗
    之處，且該委員會是經一定程序而為召集，資格並無可議；
    該鑑定報告係經召開委員會研討後所為之結論，對患者病情
    當為足夠之認識及審慎之判斷，又鑑定報告僅需就其結論，
    消基會鑑定報告摘錄重點以記，無須鉅細靡遺，是斷論鑑定
    報告未論及死者血壓亦乏論據，況就患者血壓乙節，衛生署
    醫事審議委員會編號第0000000號鑑定書於案情概要
    上業已明載，亦認被告處置並無疏失之處；又該鑑定報告所
    載「對曾經罹患中風，時有意識障礙病人」之記載，乃對對
    曾中風病人客觀情形之描述，對曾中風病人而言，其意識自
    無法如同常人，檢察官上訴意旨對消基會鑑定報告所為各項
    質疑，並不能影響該鑑定報告之可信度。(六)檢察官上訴理由
    對衛生署醫審會二份鑑定報告書之質疑亦與被告有無疏失無
    涉，觀之該二份鑑定書均無對被告為有過失之認定。(七)至於
    告訴人補充告訴各情，其中(一)、(二)部分，已詳如前述，另有
    關(三)部分，僅係個人意見，不能遽為不利於被告之認定。綜
    上，檢察官之上訴，為無理由，應予駁回，告訴人補充告訴
    ，亦不可採，併此敘明。
據上論斷，應依刑事訴訟法第368條，判決如主文。
本案經檢察官賴俊雄到庭執行職務。
中　　華　　民　　國　　94　　年　　5 　　月　　27　　日
　　　　　　　　　醫療法庭審判長法　官  陳貽男
　　　　　　　　　　　　　　    法　官  許仕楓
　　　　　　　　　　　　　　    法　官  李世貴
以上正本證明與原本無異。
如不服本判決，應於收受送達後十日內向本院提出上訴書狀，其
未敘述上訴之理由者並得於提起上訴後十日內向本院補提理由書
（均須按他造當事人之人數附繕本）。
                                書記官  魏汝萍
中　　華　　民　　國　　94　　年　　5 　　月　　27　　日
